臺灣高等法院臺南分院刑事判決
上　訴　人　　臺灣雲林地方法院檢察署檢察官
被　　　告　　甲○○
選任辯護人　　葉榮棠　律師
上列上訴人因被告毒品危害防制條例案件，不服臺灣雲林地方法
院93年訴字第364號中華民國94年1月11日第一審判決（起訴案號
：臺灣雲林地方法院檢察署93年度偵緝字第63號），提起上訴，
本院判決如下：
    主  文
原判決撤銷。
甲○○共同轉讓第壹級毒品，處有期徒刑壹年。
    事  實  及  理  由
一、犯罪事實：
    甲○○（按甲○○曾於九十二年間因竊盜罪，經臺灣雲林地
    方法院港簡字第一八八號判處有期徒刑六月，如易科罰金以
    三百元折算壹日，緩刑二年，緩刑期中交付保護管束確定）
    ，與乙○○（另案雲林地方法院審理中）為男女朋友關係。
    其於民國 (下同)九十二年五月二十三日傍晚，搭乘乙○○
    所駕駛車號不詳之自小客車，在雲林縣水林鄉某「全家便利
    商店」，與蘇原平（原名蘇純情）駕駛車牌號碼５Ｊ－９７
    ９５號之自小客車會合。甲○○明知乙○○收受蘇原平交付
    之新臺幣（下同）一千元，係乙○○欲持以購買第一級毒品
    海洛因，再行轉讓予蘇原平施用，甲○○仍基於共同轉讓第
    一級毒品之犯意，代乙○○自所乘坐之自小客車窗邊，收受
    蘇原平交付之一千元，並轉交予乙○○。乙○○收取一千元
    後，立即前往某不詳地點，向年籍、姓名不詳之上手購買海
    洛因，而於同日購得海洛因一小包後，偕同甲○○至雲林縣
    四湖鄉水牛厝某地，由乙○○將該包海洛因交予蘇原平，而
    轉讓第一級毒品海洛因。
二、認定犯罪事實所憑證據及理由：
    (一)證人蘇原平於檢察官面前及原審審理時之證述：
      1.證人蘇原平於九十二年六月二日檢察官偵訊時具結證稱
        ：我拿錢給乙○○，他叫我等一下，就拿毒品來給我。
        我拿一千元給他，他拿一小包的夾鏈袋裝了約十分之一
        的海洛因。五月二十三日黃昏約五、六點時，我在全家
        便利商店等乙○○，這次也是買一千元。那一天甲○○
        也在，是乙○○親自交給我毒品，甲○○在旁邊有接過
        我的錢。
      2.其於原審審理時亦具結證稱：我有跟乙○○拿過毒品海
        洛因，我們不是一手交錢、一手交毒品，都是先拿錢給
        他，他再跟別人拿海洛因到約定地點來給我。我向乙○
        ○拿毒品時，被告有兩次跟乙○○一起來，第一次應該
        是在九十二年二月初，第二次是在九十二年五月二十四
        日被警察捉到的前一天。二次都是電話聯絡後，我先把
        錢拿給乙○○，再約定時間拿毒品。有二次交易時，我
        打電話聯絡乙○○，約在水林的全家便利商店拿錢給他
        ，金額好像是一千元，乙○○車子開過來，我在乘客座
        那邊，他把窗戶搖下來說「快！快！快！」被告坐在乘
        客座，順手接過我的錢，交給乙○○。乙○○拿錢後，
        過半小時左右，在四湖水牛厝拿海洛因給我。乙○○這
        兩次給我毒品時，都是用普通的夾鏈袋裝著，沒有用其
        他特別的東西包裝。被告在交錢和交毒品時都在車內。
      3.證人蘇原平雖於原審審理時證稱：乙○○車子開過來，
        被告在睡覺，乙○○把被告搖醒，要被告接錢，被告好
        像沒有醒過來，我錢丟在被告身上，乙○○就接過去。
        我印象中被告都在睡覺，警察問我筆錄時，說被告應該
        都知道，我說她跟乙○○在一起，所以應該知道。然而
        證人蘇原平於檢察官偵訊時僅證稱：甲○○有接過錢。
        並未提及被告當時在睡覺。而證人蘇原平經檢察官提示
        其於檢察官面前所為之前開證述，復改稱：我有交錢給
        被告，錢丟在被告身上，被告在睡覺，她就順手把錢接
        過去拿給乙○○，偵訊筆錄沒有記錯。被告亦供稱：我
        記得我沒有在睡覺，也沒有蓋被子，對證人其他證述，
        沒有意見。故證人蘇原平證稱被告於收錢時在睡覺，應
        係記憶錯誤抑或迴護被告之詞，不足採信。
    (二)被告於原審審理時，對於證人蘇原平關於其代乙○○收受
      一千元之證述表示沒有意見，並坦承有替乙○○收錢。
    (三)被告於警詢中供稱對於乙○○交易毒品一事有所知悉，於
      九十二年二月初蘇原平第一次向乙○○拿海洛因，係先將
      交易之金錢拿給乙○○，由乙○○購得海洛因後，再將以
      普通夾鏈袋包裝之海洛因，轉讓予蘇原平之過程，被告全
      程陪同並目擊，對於乙○○收錢、購買及交付海洛因之過
      程自然相當瞭解。故九十二年五月二十三日，乙○○與蘇
      原平談妥海洛因之數量、金額後，即要被告迅速接過蘇原
      平交付之一千元，被告對於蘇原平交付之一千元係要用於
      請乙○○購買海洛因之事，應有所知悉。其仍基於替乙○
      ○完成轉讓第一級毒品之犯意，替乙○○轉接金錢，並能
      迅速並隱蔽地完成轉讓毒品。被告有共同轉讓第一級毒品
      之犯行，應堪認定。
三、對於被告之辯解及辯護人之辯護意旨及本院之判斷：
    (一)被告之辯解及辯護人之辯護意旨略以：
      1.被告辯稱：我有幫乙○○收錢，但我不知道那是賣毒品
        的錢。
      2.辯護人為被告辯護稱：
        (1)證人蘇原平於原審審理時證稱：他向乙○○拿毒品時
          ，被告有二次在場，但她都在睡覺，她沒有幫忙接過
          錢或轉交毒品予他。故甲○○確實未曾幫乙○○交付
          海洛因予證人蘇原平，也未曾幫蘇原平拿錢給乙○○
          。
        (2)縱認被告確實有幫乙○○自蘇原平手中轉接金錢，然
          依證人蘇原平之證述：被告當時是在睡夢中，單純順
          手將他要給乙○○的錢，接過去轉交給乙○○而已。
          被告睡夢中之行為，極為短暫，根本來不及細想，不
          具有幫助乙○○之意思。本件亦無相當證據，可資證
          明被告在幫忙接過錢轉交給乙○○時，即已明知陳永
          城有販賣或轉讓毒品之行為。且被告幫忙轉接之行為
          ，也是一種無效的幫助，並不會因為沒有被告幫忙轉
          接錢之行為，蘇原平就不會、不能、或不願意將錢交
          給乙○○，自不能論以幫助販賣或轉讓海洛因之罪嫌
          。
        (3)此外，證人蘇原平於檢察官偵訊時曾證稱：我曾拿錢
          跟乙○○一起買毒品，我把錢拿給他，跟他的錢湊一
          湊，我就在一個地方等他，等他跟人家拿毒品來給我
          。顯見證人蘇原平與乙○○是合資購買毒品，乙○○
          買得海洛因後，再將本即屬於蘇原平應分得數量之海
          洛因，交予蘇原平，因不涉及所有權之移轉，故陳永
          城不會成立販賣或轉讓第一級毒品之罪嫌，最多僅成
          立幫助施用海洛因之罪嫌，而幫助施用第一級毒品之
          行為又為本身之施用毒品之行為所吸收，不另論罪，
          被告自亦不構成犯罪。
    (二)本院之判斷：
      1.證人蘇原平雖於原審審理時先證稱：被告在二次交易毒
        品中，被告都在睡覺，未曾幫乙○○交付海洛因予他，
        也未曾幫他拿錢給乙○○。然經檢察官提示其於檢察官
        面前之偵訊筆錄後，證人蘇原平改稱：偵訊筆錄沒有記
        錯，被告有順手把我的錢接過去拿給乙○○。而被告亦
        供稱她當時沒有在睡覺，也沒有蓋被子。故證人蘇原平
        前開證述應係記憶錯誤或迴護被告之詞，不足採信，已
        如前述。
      2.證人蘇原平於原審審理時證稱：第一次拿毒品時，乙○
        ○開車過來，我下車走到駕駛座旁邊跟他拿。第二次，
        我本來下車要走到乙○○駕駛座那邊，結果乙○○就把
        乘客座搖下來，我就直接在那邊跟乙○○講話，乙○○
        說「快！快！快！」我就把錢交給被告，她順手拿過去
        給乙○○。由證人蘇原平之證述可知，九十二年五月二
        十三日那次交易，乙○○亟欲迅速取得蘇原平交付之一
        千元，而被告代收金錢之動作，確實使乙○○轉讓第一
        級毒品予蘇原平之犯行，得以迅速並隱蔽地完成，自屬
        有效的共同轉讓幫助行為。又被告於蘇原平第一次向乙
        ○○拿海洛因時，全程在場並目擊，就乙○○轉讓海洛
        因予蘇原平之模式，十分瞭解。蘇原平在交錢之前，也
        有與乙○○談話，故被告就蘇原平交付之一千元係作為
        乙○○購買海洛因再行轉讓之金錢，應有所知悉。
      3.證人蘇原平雖曾於九十二年六月二十三日檢察官偵訊時
        證稱：我曾經拿錢跟乙○○一起去買毒品。我跟乙○○
        約好地點，將我的錢跟他的錢湊一湊，我就在一個地方
        ，等他跟人家拿東西來。我有時出一千元，有時二千元
        。然就九十二年五月二十三日之情形，證人蘇原平則證
        稱：五月二十三日那天，我撥他電話，問他是否方便，
        我要買毒品，我把錢交給他，就在全家便利商店等他拿
        毒品過來，這一次是買一千元，是一小包夾鏈袋裡面裝
        十分之一的海洛因。其於原審審理時亦證稱：被告在場
        的兩次交易毒品，都是先電話聯絡乙○○，拿錢給乙○
        ○，過一、二十分鐘後，乙○○再拿毒品給我。故蘇原
        平於九十二年五月二十三日自乙○○取得之海洛因，係
        由蘇原平將購買海洛因之價金交予乙○○，由乙○○取
        得海洛因後，再轉讓給蘇原平，並非由蘇原平、乙○○
        二人合資購買。被告及辯護人之上述辯解，本院認為尚
        難成立。
四、本院認為被告行為不構成販賣第一級毒品犯行之理由：
    (一)證人蘇原平雖於九十二年五月二十四日警詢時證稱：我所
      施用之毒品是向乙○○購買的。我都是打乙○○手機與他
      聯絡，乙○○告訴我交易地點，叫我至該處等候完成交易
      。我從九十二年二月初開始向他買，每次買一至二千元，
      次數無法計算。我每次向乙○○買毒品時，甲○○都坐在
      乙○○車上，大部分是乙○○跟我交易，有時是甲○○接
      手將毒品交給我完成交易。其於檢察官面前亦證稱是向乙
      ○○買毒品。然查：
      1.證人蘇原平於原審審理時具結證稱：我沒有直接跟乙○
        ○購買海洛因，我是先拿錢給他，每次都會等一、二十
        分鐘，他再拿海洛因來給我，沒有一手交錢，一手交毒
        品，據他所說是他跟別人拿來給我。我在警詢時說毒品
        向乙○○購買，是因為當時警察局的人員跟我說乙○○
        在賣毒品，我說我毒品都是跟他拿的，警察就說這樣就
        是他賣毒品給我的，我也不知道怎麼說。警察給我看筆
        錄，我有疑問時，警察就說你就是知道他在賣毒品，我
        就簽名。我在檢察官那邊作證時，我有澄清毒品不是一
        手交錢，一手交貨，是我先交錢給他，他再拿毒品給我
        ，是否向他購買我不確定。
      2.被告不同意引用證人蘇原平於九十二年五月二十四日之
        警詢筆錄。證人蘇原平於警詢中之陳述，係被告以外之
        人在審判外之陳述。而證人蘇原平於警詢中所為之陳述
        與其於原審審理時之證述不符，證人蘇原平於原審審理
        時復能就陳述不符之處，說明係因警察稱：乙○○這樣
        就是在賣毒品，證人蘇原平始陳稱其向乙○○購買毒品
        。故檢察官未能證明證人蘇原平於警詢中之陳述，有較
        審理時之證述可信之特別情況，依刑事訴訟法第一百五
        十九條第一項之規定，證人蘇原平於警詢中之陳述，不
        得作為不利被告之證據。
      3.證人蘇原平於原審審理時證稱：九十二年五月二十三日
        有拿一千元給乙○○，乙○○過三十分鐘後，拿海洛因
        來給我。依其所述，其與乙○○交易毒品之情形，與一
        般買賣毒品係一手交錢、一手交貨之情形不同，而係由
        乙○○收取蘇原平交付之現金後，立即前往上手購買海
        洛因，購得海洛因後，又立即將海洛因交予蘇原平，證
        人蘇原平之證詞未能證明乙○○在中途有抽取分毫海洛
        因，或抽取佣金以為代價，自難遽認乙○○主觀上有營
        利之意圖。
      4.被告雖於九十二年六月二十三日檢察官偵訊時供稱：蘇
        原平打電話給乙○○，乙○○向「海哥」拿毒品，再交
        給蘇原平。經檢察官訊問被告：為何蘇原平不自己向海
        哥拿？乙○○這樣做都沒有任何報酬？被告供稱：可能
        是乙○○從中有拿一點來吸。乙○○可能可以用毒品，
        因為乙○○吃毒品很重，乙○○跟蘇原平拿錢後，乙○
        ○就把錢交給「海哥」，「海哥」可能會拿毒品給他施
        用。然其原審審理時供稱：我說「海哥」是聽乙○○說
        的，乙○○不允許我問他毒品怎麼來的，所以我不知道
        他毒品哪裡來。故被告對於乙○○有無從交予蘇原平之
        海洛因中取用部分供己施用，抑或因為替「海哥」及蘇
        原平牽線，而從「海哥」處獲得海洛因作為報酬，被告
        並未親見親聞，其於警詢中之上開供述僅為推測之詞，
        並無實際經驗為基礎，依刑事訴訟法第一百六十條之規
        定，不得作為證據。
四、論罪科刑之理由：
    (一)被告係乙○○之同居女友，經常同進同出，在乙○○轉讓
      毒品時，基於共同轉讓海洛因犯意之聯絡，故被告上開轉
      接金錢之行為應論以共同轉讓毒品之共同正犯。
    (二)被告所為，係犯毒品危害防制條例第八條第一項轉讓第一
      級毒品罪。公訴人認被告所為係犯毒品危害防制條例第四
      條第一項販賣第一級毒品罪，容有違誤，公訴人所引應適
      用之法條應予變更。被告甲○○與乙○○有間，對於轉讓
      毒品有犯意之聯絡，行為之分擔，均為共同正犯。
五、原審予以論罪科刑，並依幫助轉讓第一級毒品罪，量處有期
    徒刑六月，固非無見。唯查：本件被告甲○○係與乙○○對
    於轉讓第一級毒品有犯意之聯絡，行為之分擔，為共同正犯
    ，原審卻對被告甲○○依幫助犯論處，即有未洽。檢察官上
    訴意旨認被告係共同販賣第一級毒品之犯行，而指摘原判決
    採證不當，雖無理由，惟原判決既有可議，自應由本院將原
    判決撤銷改判。本院審酌被告僅國中肄業，年少識淺，因遇
    人不淑，為男友乙○○牽累，致犯本件重罪。被告之行為僅
    為轉接金錢，犯罪情節甚為輕微。又被告已為人母，育有一
    名六歲之幼子，目前以經營檳榔攤為生，有正當職業等一切
    情狀，量處如主文第二項所示之刑。至扣案之夾鏈袋二包與
    電子秤一台，被告否認為其所有，檢察官亦無證據證明扣案
　　之夾鏈袋與電子秤，為供被告或共犯轉讓第一級毒品所用之
　  工具，爰不另為沒收之諭知
六、不另為無罪諭知部分：
    (一)公訴意旨另以：
      被告於九十年二月間某日，搭乘乙○○所駕駛之自小客車
      ，在雲林縣元長鄉某處，與蘇原平會合，為乙○○轉交海
      洛因予蘇原平，並代收價金一次，因認被告涉犯毒品危害
      防制條例第四條第一項販賣第一級毒品罪嫌。
    (二)檢察官提出之證據：
      1.被告於警詢及檢察官面前之供述筆錄。
      2.證人蘇原平之警詢及檢察官面前之偵訊筆錄。
      3.扣案之夾鏈袋二包、電子秤一台。
    (三)被告之辯解及辯護人辯護意旨略以：
      1.被告辯稱：我有幫乙○○拿東西給車外的人，但是東西
        裝在菸盒裡，我不知道裡面裝有毒品。
      2.辯護人為被告辯護稱：
        (1)依據刑事訴訟法第一百五十六條第二項規定，被告之
          自白不得作為被告有罪判決之唯一證據，仍應有其他
          輔助證據可資參佐，以證實被告之自白與事實相符，
          始可認定被告之罪嫌。被告雖於警詢及檢察官面前，
          自承有二次乙○○販賣海洛因予蘇原平時，她在車上
          乘客座代為收錢及交付海洛因，然被告已於審理時更
          異前詞，否認犯行，不宜再以被告先前有瑕疵之自白
          ，當作被告有替乙○○轉交海洛因予蘇原平之認定。
        (2)證人蘇原平於原審審理時證稱他向乙○○拿毒品時，
          被告有二次在場，沒有幫忙接錢或轉交毒品予他之情
          形。故應堪信被告確實未曾幫乙○○交付海洛因予證
          人蘇原平。
    (四)本院之判斷：
      被告雖於九十二年五月二十四日警詢時供稱：我認識蘇原
      平，他有吸食毒品。蘇原平在元長鄉路旁向乙○○購買毒
      品，大約都一千元，數量我不知道。乙○○在販賣毒品時
      ，因購毒人在路旁，乙○○不方便拿給購毒人，就拿給我
      ，我順手拿給蘇原平，並向他收取金錢一千元交給乙○○
      ，共賣給蘇原平二次。於九十二年六月二日檢察官面前亦
      供稱：我知道乙○○有在賣毒品，我看過他拿二次給蘇原
      平，有一次有收錢，有一次沒收錢。兩次都是在元長鄉，
      蘇原平打電話給乙○○，乙○○開車載我與蘇原平約在元
      長鄉附近見面，第一次有收一千元，乙○○當場把海洛因
      交給蘇原平，大概一小包夾鏈袋，大約是九十二年一、二
      月的事，二次隔不到一星期。然查：
    　1.按被告或共犯之自白，不得作為有罪判決之唯一證據，
      　仍應調查其他必要之證據，以察其是否與事實相符，刑
        事訴訟法第一百五十六條第二項定有明文。故被告之自
        白，不得作為被告有罪判決之唯一證據，仍應有其他補
        強證據可資參佐，以證實被告之自白與真實相符，始可
        認定被告之罪嫌。
      2.檢察官雖提出夾鏈袋二包及電子秤一台作為證據，然被
        告供稱：那是在車上找到的，我不知道車上有這種東西
        。另案被告乙○○於九十二年五月二十四日警詢時亦供
        稱：扣案之電子秤及夾鏈袋是我本人所有，電子秤是用
        來秤糖粉，分裝袋是用來裝糖粉摻毒品的。故扣案之電
        子秤及夾鏈袋，至多僅能證明另案被告乙○○有施用毒
        品之犯行，然就檢察官所指上開期日，被告是否有替乙
        ○○及蘇原平轉接海洛因及金錢，則需進一步審究。
      3.被告不同意引用證人蘇原平於九十二年五月二十四日之
        警詢筆錄。證人蘇原平於警詢中之陳述，係被告以外之
        人在審判外之陳述。檢察官未能證明證人蘇原平於警詢
        中之陳述，有較審理時之證述可信之特別情況，依刑事
        訴訟法第一百五十九條之二、第一百五十九條第一項之
        規定，證人蘇原平於警詢中之陳述，不得作為不利被告
        之證據，已如前述。
      4.證人蘇原平於九十二年六月二日檢察官偵訊時僅證稱：
        九十二年五月二十三日向乙○○拿海洛因時，被告有幫
        我接過錢。並未提及九十二年五月二十三日之前，其與
        乙○○交易海洛因時，被告有幫忙轉接海洛因或金錢。
        此外，證人蘇原平於原審審理時證稱：第一次向乙○○
        拿毒品，我先電話聯絡乙○○，他過來，我錢拿給他，
        他就叫我等一下，過了二十分鐘或半小時，他打電話給
        我叫我去哪個地方等他，他在車上，我下車過去跟他拿
        的。警詢筆錄記載「大部分是乙○○跟我交易，有時是
        甲○○接手將毒品交給我完成交易」，應該是指錢，我
        沒有這樣講，被告沒有將毒品交給我。故證人蘇原平於
        檢察官面前及原審審理時，均未證稱被告曾於九十二年
        二月間某日，為其與乙○○轉接毒品及金錢，證人蘇原
        平之警詢筆錄復無證據能力，故檢察官提出證人蘇原平
        之警詢及檢察官面前之偵訊筆錄，不能證明被告有收受
        金錢及轉交海洛因予蘇原平之行為。
      5.此外，被告於警詢供稱「乙○○就拿海洛因給我，我順
        手拿給蘇原平，並向他收取金錢一千元交給乙○○」，
        依被告所述，乙○○與蘇原平之交易模式係一手交錢、
        一手交貨，亦與證人蘇原平於檢察官偵訊及原審審理時
        證稱，其與乙○○交易，係先交錢予乙○○，由乙○○
        向上手取得海洛因後，再將海洛因交予蘇原平之模式不
        符。
      6.從而，被告雖於警詢時供稱曾順手自乙○○處轉交海洛
        因予蘇原平，並向其收取一千元交給乙○○。然證人蘇
        原平證稱九十二年二月第一次交易時，金錢係直接交予
        乙○○，亦係自乙○○手中接過海洛因。扣案之電子秤
        及夾鏈袋為乙○○所有，未能證明被告有無收受金錢及
        轉交海洛因之行為。故被告之自白，並無其他補強證據
        可資補強，自不得遽以認定被告涉犯販賣第一級毒品之
        犯行。
      7.綜上所述，公訴人所提出之證據，或其指出證明之方法
        ，未能使本院確信被告有販賣第一級毒品之犯行，揆諸
        前揭判例意旨，原應為被告無罪之判決，惟公訴意旨認
        被告此部分之犯行，與前開有罪部分，有連續犯之裁判
        上一罪關係，故不另為無罪之諭知。
七、適用之法律：
    應依刑事訴訟法第369條第1項前段、第364條、第299條第1
    項前段、第300條，毒品危害防制條例第8條第1項，刑法第
    11條前段、第28條，判決如主文。
本案經檢察官李傳來到庭執行職務。
中      華      民      國  94      年  4    月 20  日
                  刑事第五庭　 審判長法　官  楊明章
                                     法　官  戴勝利
                                     法　官  顏基典
以上正本證明與原本無異。
如不服本判決，應於收受本判決後十日內向本院提出上訴書狀。
其未敘述上訴理由者並得於提起上訴後十日內向本院補提理由書
狀（均須按他造當事人之人數附繕本）「切勿逕送上級法院」。
 　　　　　　　　　　　　　　　　　　書記官  呂嘉文
中　　華　　民　　國　　94　　年　　4 　　月　　21　　日
附錄論罪科刑法條：
毒品危害防制條例第八條第一項：
轉讓第一級毒品者，處一年以上七年以下有期徒刑，得併科新臺
幣一百萬元以下罰金。
